---
title: "Lecture de Elec-train.xlsx"
author: ""
date: "2026-09-27"
output: html_document
---


## 1. Chargement des packages

Le package `readxl` est nécessaire pour lire le fichier Excel.
Si le package manque, installer avec : `install.packages("readxl")`.

```{r packages, message = FALSE}
library(readxl)
```

## 2. Lecture du fichier Excel

```{r lecture, cache=FALSE}
chemin_fichier <- "Elec-train.xlsx"

# Lister les feuilles du classeur
elec_train <- read_excel(chemin_fichier)
elec_train
```

## 3. Dimensions des données

```{r dimensions}
cat("Lignes :", nrow(elec_train), "\n")
cat("Colonnes :", ncol(elec_train), "\n")
```

## 4. Types des colonnes

```{r structure}
str(elec_train)
```

## 5. Statistiques descriptives

```{r summary}
summary(elec_train)
```

```{r}
 # ---- 1. Chargement ----
  elec_train <- read_excel("Elec-train.xlsx")

  # ---- 2. Correction du Timestamp ----
  # Piège : dans le fichier, la 1re cellule est une vraie date Excel (donc lue comme
  # le nombre de série "40179.05..."), toutes les autres sont du texte "M/J/AAAA H:MM".
  # read_excel() renvoie donc une colonne character mélangeant les deux formats.
  parse_ts <- function(x) {
    is_serial <- grepl("^[0-9.]+$", x)
    out <- as.POSIXct(rep(NA_real_, length(x)), origin = "1970-01-01", tz = "UTC")
    out[is_serial]  <- as.POSIXct(as.numeric(x[is_serial]) * 86400, origin = "1899-12-30", tz = "UTC")
    out[!is_serial] <- as.POSIXct(x[!is_serial], format = "%m/%d/%Y %H:%M", tz = "UTC")
    out
  }
  elec_train$Timestamp <- parse_ts(elec_train$Timestamp)

  # Vérification : pas de NA, pas de trous, régularité 15 min
  sum(is.na(elec_train$Timestamp))
  table(diff(as.numeric(elec_train$Timestamp)))  # doit valoir 900 partout
  range(elec_train$Timestamp)

  # ---- 3. Construction des séries temporelles ----
  # 15 min -> 96 points/jour -> frequence = 96 pour la saisonnalité journaliere
  power_ts <- ts(elec_train$`Power (kW)`, frequency = 96)
  temp_ts  <- ts(elec_train$`Temp (C°)`,  frequency = 96)

  # ---- 4. Plot des deux variables ----
  par(mfrow = c(2, 1), mar = c(3, 4, 2, 1))
  plot(elec_train$Timestamp, elec_train$`Power (kW)`, type = "l", col = "steelblue",
       xlab = "", ylab = "Power (kW)", main = "Consommation électrique (kW)")
  plot(elec_train$Timestamp, elec_train$`Temp (C°)`, type = "l", col = "firebrick",
       xlab = "", ylab = "Temp (°C)", main = "Température extérieure (°C)")
  par(mfrow = c(1, 1))
```

```{r}
# ---- Consommation électrique (kW) ----

ggseasonplot(power_ts, polar=TRUE) +
  ggtitle("Consommation électrique (kW) - profil journalier") +
  xlab("Heure de la journée (pas de 15 min)") +
  ylab("Power (kW)")
```

```{r}
# ---- Température extérieure (°C) ----
ggseasonplot(temp_ts, polar=TRUE) +
  ggtitle("Température extérieure (°C) - profil journalier") +
  xlab("Heure de la journée (pas de 15 min)") +
  ylab("Temp (°C)")
```






## 6. ACF et PACF de la variable Power (kw)

On extrait la colonne `Power (kw)` (recherche insensible à la casse et aux espaces).
Les graphiques ACF et PACF sont calculés avec le package `stats` (`acf()`, `pacf()`).

```{r acf}
library(stats)
n_train <- sum(!is.na(elec_train$`Power (kW)`))

power_train <- ts(elec_train$`Power (kW)`[1:n_train], frequency = 96)
  acf_power <- acf(
    power_train, 
    type = "cov", 
    plot = TRUE,
    main = "ACF (covariance) - Power (kW)"
  )
```
```{r pacf}
pacf_power <- pacf(
  power_train, plot = TRUE,
  main = "PACF - Power (kW)"
)
```



Box-Pierce test tests if the time series is auto-correlated or not.
```{r Boxtest}
Box.test(power_train,lag=2*96,type="Box-Pierce")
```

p-value ≈ 0, on rejette H0 (l'hypothèse de bruit blanc). power_train est très fortement autocorrélée


# exponential smoothing
```{r SES}
SES=ses(power_train,h=96)
SES
autoplot(SES)
```
Moving average

```{r}
autoplot(decompose(power_train,type="additive"))
```



```{r NA}
library(ggplot2)

# fenêtre de contexte : quelques heures avant/après le trou
idx_trou   <- which(elec_train$`Power (kW)` == 0)
idx_debut  <- min(idx_trou) - 20   # ~5h avant
idx_fin    <- max(idx_trou) + 20   # ~5h après

zoom <- elec_train[idx_debut:idx_fin, ]

ggplot(zoom, aes(x = Timestamp, y = `Power (kW)`)) +
  geom_line(color = "steelblue") +
  geom_point(aes(color = `Power (kW)` == 0), size = 1.5) +
  scale_color_manual(values = c("steelblue", "red"), guide = "none") +
  ggtitle("Zoom sur le trou de données - 18/02/2010",
          subtitle = paste(sum(idx_trou > 0), "points à 0 kW détectés")) +
  ylab("Power (kW)") + xlab(NULL)
```


```{r fix_NA}
power_train[power_train < 1] <- NA
power_train <- na.interp(power_train)
```

```{r}
library(fpp2)
Arima(power_train)
```
```{r}
install.packages("fpp2")`
auto.arima(power_train)

```
