---
title: "Lecture de Elec-train.xlsx"
author: ""
date: "2026-09-27"
output: html_document
---


## 1. Chargement des packages

Le package `readxl` est nécessaire pour lire le fichier Excel, `forecast` et `ggplot2` pour les
graphiques de séries temporelles (`ggseasonplot`, `autoplot`, ...) utilisés dès la section suivante.
Si un package manque, installer avec `install.packages("readxl")`, etc.

```{r packages, message = FALSE}
library(readxl)
library(forecast)
library(ggplot2)
```

## 2. Lecture du fichier Excel

```{r lecture, cache=FALSE}
chemin_fichier <- "Elec-train.xlsx"

# Lister les feuilles du classeur
elec_train <- read_excel(chemin_fichier)
elec_train
```

## 3. Dimensions des données

```{r dimensions}
cat("Lignes :", nrow(elec_train), "\n")
cat("Colonnes :", ncol(elec_train), "\n")
```

## 4. Types des colonnes

```{r structure}
str(elec_train)
```

## 5. Statistiques descriptives

```{r summary}
summary(elec_train)
```

```{r}
 # ---- 1. Chargement ----
  elec_train <- read_excel("Elec-train.xlsx")

  # ---- 2. Correction du Timestamp ----
  # Piège : dans le fichier, la 1re cellule est une vraie date Excel (donc lue comme
  # le nombre de série "40179.05..."), toutes les autres sont du texte "M/J/AAAA H:MM".
  # read_excel() renvoie donc une colonne character mélangeant les deux formats.
  parse_ts <- function(x) {
    is_serial <- grepl("^[0-9.]+$", x)
    out <- as.POSIXct(rep(NA_real_, length(x)), origin = "1970-01-01", tz = "UTC")
    out[is_serial]  <- as.POSIXct(as.numeric(x[is_serial]) * 86400, origin = "1899-12-30", tz = "UTC")
    out[!is_serial] <- as.POSIXct(x[!is_serial], format = "%m/%d/%Y %H:%M", tz = "UTC")
    out
  }
  elec_train$Timestamp <- parse_ts(elec_train$Timestamp)

  # Vérification : pas de NA, pas de trous, régularité 15 min
  sum(is.na(elec_train$Timestamp))
  table(diff(as.numeric(elec_train$Timestamp)))  # doit valoir 900 partout
  range(elec_train$Timestamp)

  # ---- 3. Construction des séries temporelles ----
  # 15 min -> 96 points/jour -> frequence = 96 pour la saisonnalité journaliere
  power_ts <- ts(elec_train$`Power (kW)`, frequency = 96)
  temp_ts  <- ts(elec_train$`Temp (C°)`,  frequency = 96)

  # ---- 4. Plot des deux variables ----
  par(mfrow = c(2, 1), mar = c(3, 4, 2, 1))
  plot(elec_train$Timestamp, elec_train$`Power (kW)`, type = "l", col = "steelblue",
       xlab = "", ylab = "Power (kW)", main = "Consommation électrique (kW)")
  plot(elec_train$Timestamp, elec_train$`Temp (C°)`, type = "l", col = "firebrick",
       xlab = "", ylab = "Temp (°C)", main = "Température extérieure (°C)")
  par(mfrow = c(1, 1))
```

```{r}
# ---- Consommation électrique (kW) ----

ggseasonplot(power_ts, polar=TRUE) +
  ggtitle("Consommation électrique (kW) - profil journalier") +
  xlab("Heure de la journée (pas de 15 min)") +
  ylab("Power (kW)")
```

```{r}
# ---- Température extérieure (°C) ----
ggseasonplot(temp_ts, polar=TRUE) +
  ggtitle("Température extérieure (°C) - profil journalier") +
  xlab("Heure de la journée (pas de 15 min)") +
  ylab("Temp (°C)")
```






## 6. ACF et PACF de la variable Power (kw)

On extrait la colonne `Power (kw)` (recherche insensible à la casse et aux espaces).
Les graphiques ACF et PACF sont calculés avec le package `stats` (`acf()`, `pacf()`).

```{r acf}
library(stats)
n_train <- sum(!is.na(elec_train$`Power (kW)`))

power_train <- ts(elec_train$`Power (kW)`[1:n_train], frequency = 96)
  acf_power <- acf(
    power_train, 
    type = "cov", 
    plot = TRUE,
    main = "ACF (covariance) - Power (kW)"
  )
```
```{r pacf}
pacf_power <- pacf(
  power_train, plot = TRUE,
  main = "PACF - Power (kW)"
)
```



Le test de Box-Pierce vérifie si la série temporelle est autocorrélée ou non.
```{r Boxtest}
Box.test(power_train,lag=2*96,type="Box-Pierce")
```

p-value ≈ 0, on rejette H0 (l'hypothèse de bruit blanc). power_train est très fortement autocorrélée


# Lissage exponentiel
```{r SES}
SES=ses(power_train,h=96)
SES
autoplot(SES)
```
Moyenne mobile (décomposition)

```{r}
autoplot(decompose(power_train,type="additive"))
```



```{r NA}
library(ggplot2)

# fenêtre de contexte : quelques heures avant/après le trou
idx_trou   <- which(elec_train$`Power (kW)` == 0)
idx_debut  <- min(idx_trou) - 20   # ~5h avant
idx_fin    <- max(idx_trou) + 20   # ~5h après

zoom <- elec_train[idx_debut:idx_fin, ]

ggplot(zoom, aes(x = Timestamp, y = `Power (kW)`)) +
  geom_line(color = "steelblue") +
  geom_point(aes(color = `Power (kW)` == 0), size = 1.5) +
  scale_color_manual(values = c("steelblue", "red"), guide = "none") +
  ggtitle("Zoom sur le trou de données - 18/02/2010",
          subtitle = paste(sum(idx_trou > 0), "points à 0 kW détectés")) +
  ylab("Power (kW)") + xlab(NULL)
```


```{r fix_NA}
power_train[power_train < 1] <- NA
power_train <- na.interp(power_train)
```

```{r}
library(fpp2)
Arima(power_train)
```
```{r}
library(forecast)

fit_arima <- auto.arima(power_train, seasonal = TRUE, approximation = TRUE)
summary(fit_arima)
checkresiduals(fit_arima)
```

```{r}
model <- Arima(power_train, order = c(3,0,0))
checkresiduals(model)
```


# SARIMA
```{r}
ggtsdisplay(
  diff(power_train, lag = 96),
  main = "Power (kW) - différenciée saisonnière (lag 96)"
  )
```

# Random Forest
```{r}
library(randomForest)

# Serie Power complete : entrainement nettoye + NA pour le 19/02 a prevoir
power_full <- c(as.numeric(power_train), rep(NA, nrow(elec_train) - n_train))

df <- data.frame(
  Timestamp = elec_train$Timestamp,
  Power     = power_full,
  Temp      = elec_train$`Temp (C°)`
)
df$hour  <- as.numeric(format(df$Timestamp, "%H")) + as.numeric(format(df$Timestamp, "%M")) / 60
df$dow   <- factor(weekdays(df$Timestamp),
                    levels = c("Monday","Tuesday","Wednesday","Thursday","Friday","Saturday","Sunday"))
df$lag96 <- c(rep(NA, 96), head(df$Power, -96))   # meme creneau, jour precedent

train_df <- df[97:n_train, ]                # on perd les 96 1eres lignes (pas de lag96 dispo)
test_df  <- df[(n_train + 1):nrow(df), ]    # le 19/02 a prevoir

set.seed(123)
rf_model <- randomForest(Power ~ Temp + hour + dow + lag96,
                          data = train_df, ntree = 500, importance = TRUE)
print(rf_model)
importance(rf_model)

pred_rf <- predict(rf_model, newdata = test_df)
```

# Comparaison des méthodes (lissage exponentiel, SARIMA, réseau de neurones, RF, SVM, XGBoost)

Le sujet demande de tester et comparer toutes les méthodes vues en cours. On compare ici sur un
split de validation simple : le dernier jour d'entraînement (96 points, le 18/02) est retiré et
sert de validation, le reste sert à l'entraînement. Chaque méthode prévoit ces 96 points et on
calcule RMSE/MAE contre les vraies valeurs.

```{r cv_split}
h <- 96
train2 <- window(power_train, end = time(power_train)[n_train - h])
valid  <- window(power_train, start = time(power_train)[n_train - h + 1])

rmse <- function(actual, pred) sqrt(mean((actual - pred)^2))
mae  <- function(actual, pred) mean(abs(actual - pred))
```

## Lissage exponentiel (STL + ETS)

`ets()` refuse les séries avec `frequency > 24` (elle ignore la saisonnalité). On passe donc par
`stlf()` : décomposition STL puis ETS sur la partie désaisonnalisée.

```{r cv_ets}
fc_ets <- stlf(train2, h = h, method = "ets")
cat("RMSE:", rmse(valid, fc_ets$mean), " MAE:", mae(valid, fc_ets$mean), "\n")
```

## SARIMA

```{r cv_sarima}
fit_sarima2 <- auto.arima(train2, seasonal = TRUE, approximation = TRUE)
fc_sarima   <- forecast(fit_sarima2, h = h)
cat("RMSE:", rmse(valid, fc_sarima$mean), " MAE:", mae(valid, fc_sarima$mean), "\n")
```

## Réseau de neurones (nnetar)

```{r cv_nnetar}
set.seed(123)
fit_nn <- nnetar(train2)
fc_nn  <- forecast(fit_nn, h = h)
cat("RMSE:", rmse(valid, fc_nn$mean), " MAE:", mae(valid, fc_nn$mean), "\n")
```

## Split identique pour les modèles à base de features (RF / SVM / XGBoost)

```{r cv_features}
df$dow_n  <- as.numeric(df$dow)
train_df2 <- df[97:(n_train - h), ]
valid_df  <- df[(n_train - h + 1):n_train, ]
```

## Random Forest

```{r cv_rf}
set.seed(123)
rf2      <- randomForest(Power ~ Temp + hour + dow + lag96, data = train_df2, ntree = 500)
pred_rf2 <- predict(rf2, newdata = valid_df)
cat("RMSE:", rmse(valid_df$Power, pred_rf2), " MAE:", mae(valid_df$Power, pred_rf2), "\n")
```

## SVM (tuné par cross-validation interne à e1071)

```{r cv_svm}
library(e1071)
set.seed(123)
tuned_svm      <- tune.svm(Power ~ Temp + hour + dow + lag96, data = train_df2,
                            cost = c(1, 10, 100), gamma = c(0.01, 0.1, 1))
pred_svm_tuned <- predict(tuned_svm$best.model, newdata = valid_df)
cat("RMSE:", rmse(valid_df$Power, pred_svm_tuned), " MAE:", mae(valid_df$Power, pred_svm_tuned), "\n")
```

## XGBoost (tuné par cross-validation 5-fold)

```{r cv_xgboost}
library(xgboost)
feat_cols <- c("Temp", "hour", "dow_n", "lag96")
dtrain <- xgb.DMatrix(data = as.matrix(train_df2[, feat_cols]), label = train_df2$Power)
dvalid <- xgb.DMatrix(data = as.matrix(valid_df[, feat_cols]), label = valid_df$Power)

grid <- expand.grid(max_depth = c(3, 6, 9), eta = c(0.05, 0.1, 0.3),
                     best_rmse = NA, best_nrounds = NA)
set.seed(123)
for (i in 1:nrow(grid)) {
  params <- list(objective = "reg:squarederror", max_depth = grid$max_depth[i], eta = grid$eta[i])
  cv <- xgb.cv(params = params, data = dtrain, nrounds = 300, nfold = 5,
               early_stopping_rounds = 20, verbose = 0)
  grid$best_rmse[i]    <- min(cv$evaluation_log$test_rmse_mean)
  grid$best_nrounds[i] <- cv$best_iteration
}
best <- grid[which.min(grid$best_rmse), ]
cat("Meilleurs hyperparametres : max_depth =", best$max_depth, " eta =", best$eta,
    " nrounds =", best$best_nrounds, "\n")

final_xgb <- xgb.train(params = list(objective = "reg:squarederror",
                                      max_depth = best$max_depth, eta = best$eta),
                        data = dtrain, nrounds = best$best_nrounds)
pred_xgb <- predict(final_xgb, dvalid)
cat("RMSE:", rmse(valid_df$Power, pred_xgb), " MAE:", mae(valid_df$Power, pred_xgb), "\n")
```

## Tableau comparatif

```{r cv_summary}
resultats <- data.frame(
  Methode = c("LissageExpo (STL+ETS)", "SARIMA", "NNETAR", "RandomForest", "SVM (tuné)", "XGBoost (tuné)"),
  RMSE = c(rmse(valid, fc_ets$mean), rmse(valid, fc_sarima$mean), rmse(valid, fc_nn$mean),
           rmse(valid_df$Power, pred_rf2), rmse(valid_df$Power, pred_svm_tuned), rmse(valid_df$Power, pred_xgb)),
  MAE  = c(mae(valid, fc_ets$mean), mae(valid, fc_sarima$mean), mae(valid, fc_nn$mean),
           mae(valid_df$Power, pred_rf2), mae(valid_df$Power, pred_svm_tuned), mae(valid_df$Power, pred_xgb))
)
resultats[order(resultats$RMSE), ]
```

**LSTM** : pas encore testé — nécessite les packages `keras` + TensorFlow (backend Python), non
installés dans cet environnement (installation lourde). À ajouter dans une itération suivante.
