---
title: "Lecture de Elec-train.xlsx"
author: ""
date: "2026-09-27"
output: html_document
---


## 1. Chargement des packages

Le package `readxl` est nécessaire pour lire le fichier Excel.
Si le package manque, installer avec : `install.packages("readxl")`.

```{r packages, message = FALSE}
library(readxl)
```

## 2. Lecture du fichier Excel

```{r lecture, cache=FALSE}
chemin_fichier <- "Elec-train.xlsx"

# Lister les feuilles du classeur
elec_train <- read_excel(chemin_fichier)
elec_train
```

## 3. Dimensions des données

```{r dimensions}
cat("Lignes :", nrow(elec_train), "\n")
cat("Colonnes :", ncol(elec_train), "\n")
```

## 4. Types des colonnes

```{r structure}
str(elec_train)
```

## 5. Statistiques descriptives

```{r summary}
summary(elec_train)
```
```{r}
ggseasonplot(varicelle,polar=TRUE)
ggseasonplot(varicelle,year.labels=TRUE,week.labels.left=TRUE)
```

arima(Elec_train[,"Power (kW)"])


## 6. ACF et PACF de la variable Power (kw)

On extrait la colonne `Power (kw)` (recherche insensible à la casse et aux espaces).
Les graphiques ACF et PACF sont calculés avec le package `stats` (`acf()`, `pacf()`).

```{r acf_pacf}
library(stats)

# Localiser la colonne Power (kw)
nom_colonne <- grep("power", colnames(elec_train), ignore.case = TRUE)[1]
if (is.na(nom_colonne)) {
  stop("Colonne 'Power (kw)' introuvable. Colonnes disponibles : ",
       paste(colnames(elec_train), collapse = ", "))
}

power <- as.numeric(elec_train[[nom_colonne]])
cat("Colonne utilisée :", colnames(elec_train)[nom_colonne], "\n")

# Nombre de lags : règle empirique ~ sqrt(n)
nb_lags <- max(10, floor(sqrt(length(power))))

# ACF
acf(power, main = "ACF - Power (kw)", ylab = "Corrélation",
    lag.max = nb_lags)

# PACF
pacf(power, main = "PACF - Power (kw)", ylab = "Corrélation partielle",
     lag.max = nb_lags)
```

**Interprétation rapide :**
- **ACF** décroissant lentement de façon exponentielle → série non stationnaire (tendance) ; vérifier les ACF aux lags saisonniers (p. ex. 24 pour des données horaires).
- **PACF** coupant à un lag \(p\) → autorégression d'ordre \(p\) (composante AR).
- **ACF** coupant à un lag \(q\) → moyenne mobile d'ordre \(q\) (composante MA).
